臺灣彰化地方法院民事判決
108年度建字第5號
原      告  宸毅營造有限公司

法定代理人  詹和諺  
訴訟代理人  張宗存律師
            詹翠芳  
被      告  格睿建設有限公司

法定代理人  吳孟格  
訴訟代理人  陳盈光律師
複代理人    賴昱睿律師
            柯忠佑律師
上列當事人間請求給付工程款事件，本院於民國111年7月6日言
詞辯論終結，判決如下：
    主  文
被告應給付原告新臺幣95萬9,690元，及自108年3月25日起至清
償日止，按年息5%計算之利息。
原告其餘之訴駁回。
訴訟費用由被告負擔二分之一，餘由原告負擔。
本判決第一項於原告以新臺幣31萬9,897元供擔保後，得為假執
行；但被告如以新臺幣95萬9,690元為原告預供擔保，得免為假
執行。
原告其餘假執行之聲請駁回。
    事實及理由
一、按訴狀送達後，原告不得將原訴變更或追加他訴。但有下列
    各款情形之一者，不在此限：二、請求之基礎事實同一者。
    三、擴張或減縮應受判決事項之聲明者。民事訴訟法第255
    條第1項2、3款定有明文。本件原告原起訴聲明為：「一、
    被告格睿建設有限公司應給付原告宸毅營造有限公司新臺幣
    206萬1233元，及自108年4月11日起至清償日止，按年利率5
    %計算之利息。二、訴訟費用由被告負擔。三、原告願供擔
    保，請准宣告假執行。」嗣於民國（下同）111年7月1日以
    民事辯論意旨狀變更聲明為：「一、被告格睿建設有限公司
    應給付原告宸毅營造有限公司新臺幣194萬1711元，及自起
    訴狀繕本送達之翌日起至清償日止，按年利率5%計算之利息
    。二、訴訟費用由被告負擔。三、原告願供擔保，請准宣告
    假執行。」。核原告所為上開聲明之變更，係減縮應受判決
    事項之聲明，且與原訴均係本於同一基礎事實而為，合於首
    揭規定，應予准許。
二、原告起訴主張：
  ㈠原告公司於民國（下同）105年12月間承建被告公司坐落於彰
    化縣○○鄉○○段000○00000○00000○00000地號上之新建住宅工
    程（下稱系爭工程），雙方並簽有「格睿建設有限公司住宅
    新建工程合約書」（下稱系爭契約），約定總工程款為新臺
    幣（下同）1,200萬元，營業稅60萬元，工程期限自申報開
    工核准後15個月內竣工。施工期間被告公司曾為工程之追加
    、變更（下稱追加工程）。系爭工程於105年12月14日取得
    彰化縣政府建造執照，於106年1月25日開工，依系爭契約規
    定應於107年4月25日前竣工，原告公司已於107年1月17日竣
    工，礙於被告公司無法提供工業區管理中心查驗合格證明書
    ，造成至107年6月5日才取得使用執照，為可歸責於被告公
    司之事由；又自107年6月6日起，原告公司為配合被告公司
    辦理保存登記作業，交付被告公司使用執照正本，並暫停工
    地現場之追加工程，直至107年6月13日被告公司提供追加工
    程花台造型圖予原告公司後，原告公司107年6月14日始可再
    進場施工，此部份造成工程之延宕，均應歸責於被告公司，
    詎被告公司嗣後以此主張原告公司遲延工期，並於107年9月
    4日終止系爭契約，並拒絕給付工程尾款及追加工程款，惟
    系爭契約之終止不可歸責於原告公司，原告公司不負工程逾
    期之責，原告公司仍得依據系爭契約第19條付款辦法之約定
    及民法第511條，請求被告公司給付工程尾款125萬元，於經
    扣除原告尚未施作部分（詳後述）共計5萬9,016元，被告公
    司尚欠119萬0,984元工程尾款及追加工程75萬727元未為給
    付，爰依系爭契約及民法承攬法律關係提起本訴。
  ㈡工程尾款部分經被告公司抗辯有部分工項未完成、有部分係
    由被告公司僱工完成，其費用應自工程尾款中扣除，爰參考
    彰化縣建築師公會之鑑定及補充鑑定報告（下稱系爭鑑定報
    告、補充鑑定報告），陳述意見如下：
  ⒈裝修工程-地坪8.「一樓前後地磚」部分：
　　依鑑定報告，原告公司同意扣款2萬1,266元。
　⒉雜項工程6.「格柵」：4萬元。
   ⑴參酌工程報價單所載，格柵部分每座1萬元，共4座，總價4
     萬元。由原證14、15之對話紀錄（見本院卷一第203-217頁
     ）可知，鋁格柵之部分是在107年4月間兩造確認顏色後，
     通知廠商量尺寸及備料生產亦已完成格柵之備料及製作，
     待交屋前安裝即可，此部份被告公司亦不爭執，即使被告
     公司於107年9月間片面發函終止契約，但因鋁格柵之尺寸
     、顏色均為定作，具有特殊性，無法挪用於其他工程，被
     告公司仍負有給付此項材料費用之義務。
   ⑵至於被告公司主張係因原告公司拒絕提供廠商聯絡方式云云
     ，故拒絕受領格柵，並另行委託廠商製作並安裝格柵。然
     原告公司與其他協力廠商之聯絡方式，原告公司並無義務
     告知被告公司，被告公司以此理由拒絕受領先前指示定作
     完畢之鋁格柵，實無理由。
　⒊裝修工程-地坪3.「地坪貼60*60拋光石英磚」及七、水電工
    程：
　 「點工施作」一般均依施作範圍計價，本案施工現場尚有材
   料，且施作範圍較小，即使「點工施作」亦應以半天為適當
   ，鑑定報告卻以全天計算工資，已逾越施作之必要性，即使
   應扣減施工費用，原告公司主張未完成之工項費用應以半天
   工資5,750元為適當（11500/2＝5750）。
　⒋雜項工程8「爬梯」：原告公司同意扣除3萬2,000元。
　⒌裝修工程-牆面7、外牆抿石子及貼二丁掛磚：　 
　 ⑴被告公司主張本工項應施作數量為558平方公尺，但原告公
     司有361.63平方公尺未施作，應辦理追減帳32萬5,467元（
     361.63*900＝325467）。
   ⑵惟原告公司否認有施作數量不足之情形，參酌附表二編號3
     原告公司實際施作數量為：外牆抿石子112.25平方公尺，
     外牆造型框抿石子52.34平方公尺（鑑定報告第17頁漏載）
     ，外牆貼石材119.53平方公尺，外牆貼二丁掛磚275.36平
     方公尺，總計559.48平方公尺（112.25+52.34+119.53+275
     .36＝559.48），高於契約數量，原告公司對於鑑定報告計
     算之數量無意見，被告公司主張追減帳應無理由。
  ⒍裝修工程-牆面8、外牆水泥粉刷：
　 ⑴被告公司主張本工項應施作數量為915平方公尺，但原告公
     司有366.825平方公尺未施作，應辦理追減帳16萬8,760元
     （366.825*460＝168740）。
　 ⑵鑑定報告關於本工項施作數量之計算：總數量473.44平方公
     尺-東南向立面（無法施作）143.48平方公尺＝329.96平方
     公尺，認為本工項實際施作數量僅329.96平方公尺，惟鑑
     定報告對於契約工項之施作內容應有誤認，其施作數量之
     計算竟與契約數量相差585.04平方公尺，遠遠超過原告公
     司及被告公司各所計算之數量，其計算標準應有違誤，原
     告公司實無法同意扣除工程款。
　 ⑶本工項「外牆水泥粉刷」:是指外部結構體牆面，在其表面
     進行1:3水泥粉刷。報價單中「1:3水泥粉刷」，面積1857
     平方公尺，單價350元，係指「內牆」之水泥漆粉刷。報價
     單中「1:3水泥打底」，面積418平方公尺，單價350元，係
     為工項「貼30*60壁磚」之用，因此兩者數量均為418平方
     公尺。但外牆部分之數量及單價，並未區分1:3水泥粉刷及
     1:3水泥打底，均包括「外牆水泥粉刷」之工項，契約數量
     為915平方公尺，合先敘明。
　 ⑷前揭外牆抿石子112.25平方公尺，外牆造型框抿石子52.34
     平方公尺（鑑定報告第17頁漏載），外牆貼石材119.53平
     方公尺，外牆貼二丁掛磚275.36平方公尺，總計559.48平
     方公尺，在施作前均需進行水泥粉刷打底，數量為559.48
     平方公尺；鑑定報告估算之外牆水泥粉刷僅有單純外牆油
     漆數量為329.96平方公尺，加計女兒牆刷漆220.94平方公
     尺，總計油漆粉刷面數量為550.9平方公尺，合計外牆打底
     面為559.48平方公尺，外牆粉刷面為550.9平方公尺，共11
     10.38平方公尺，原告公司實際施作數量高於契約數量才是
     ，鑑定報告明顯有誤。
　 ⑸況且，外牆水泥粉刷部分，施作廠商請款數量為「外部粉刷
     390.71m2」、「外部打底531.54m2」，合計922.25平方公
     尺，亦遠高於鑑定報告所核算之施作數量，鑑定報告對於
     各該工項之施作內容應有誤解。　 
　⒎雜項工程10、施工架防塵帆布：　 
　　被告公司主張本工項未施作，故主張應扣除本項工程款2萬5
    ,500元，惟原告公司否認被告公司之主張，本工項係委由銘
    山企業社施作，被告公司主張扣除並無理由。
　⒏綜上，本工程尾款125萬部分原告公司同意扣款的金額分別為
    2萬1,266元（一樓前地磚）、5,750元（A5室內工程及水電
    部分工程1/2）、3萬2,000元（爬梯），共計5萬9,016元，
    其餘部分119萬0,984元被告公司即應給付。
  ㈢追加工程及加、減帳部份：
　⒈附表一編號8「普通模板組立及拆運」14萬800元：
　 ⑴被告公司抗辯此工項應包含於報價單之「三、結構工程編號
     5.普通模板組立及拆運」，屬本工程之範圍而非追加，且
     明訂以單價8,000元報價，原告公司主張之8,500元逾合約
     單價。
　 ⑵首應說明原告公司此項目主張的是「普通模板組立及拆運」
     之「差額」，並非主張為追加工程。關於「普通模板組立
     及拆運」之部分，兩造訂約前被告公司之法定代理人吳孟
     格表示伊與模板廠商熟識，可以每坪8,000元，總價160萬
     元之價格模板廠商議價，由原告公司代收、代付此項費用
     ，為付款方便以及將來貸款方便，故將此價格記載於工程
     報價單中，但事後模板廠商並未與被告公司協議以每坪8,0
     00元施作，仍以每坪8,500元請款，且實際施作面積為204.
     8坪，故請求被告公司給付工程款「差額」。計算式：204.
     8坪*8500元/坪＝174萬0800元，扣除契約總價160萬元，被
     告公司仍應給付14萬0,800元差額。
　⒉附表一編號9「右側外牆貼二丁掛」11萬0,520元：
    被告公司不爭執此工項為追加工程，但僅願以8萬元施作該
    工項，但原告公司不同意。依補充鑑定報告：修正本工項之
    合理費用為13萬3,421元，足見原告公司請求本工項之費用
    應屬合理，亦有理由。
　⒊附表ㄧ編號10「右側牆面增設廁所四窗進行砌磚、泥作封窗」
    5,000元：
　　原本建造圖之廁所係「無」對外窗之設計，被告公司於簽約
    時表示應增設四扇窗戶，並允諾事後辦理圖面變更之申請。
    參酌原證26建造圖A5-1-門窗圖可知，依據門窗圖所示，門
    窗部份僅有W1～W7，但被證2之工程報價單五、門窗工程項次
    13記載「W8鋁窗60*60附紗窗」4樘，即為被告公司要求增設
    4樘廁所窗戶之證明。但被告公司事後卻未依規定變更圖面
    ，以致於辦理使用執照申請時需再配合圖說針對廁所窗戶部
    份砌磚、封窗，否則原告公司又何必多此一舉，留設窗戶後
    又進行封窗？此部份係由被告公司指示變更施作，應屬追加
    工程無誤，其所衍生之費用自應由被告公司負擔。依系爭鑑
    定報告認為本工項施作之合理費用應為9,200元，原告公司
    僅請求5,000元，應屬合理亦有理由。
　⒋附表ㄧ編號11「地坪灌漿」3萬5,300元：
　　本工項確屬追加工程，系爭鑑定報告認為係合約圖說及工程
    報價單所無，判斷屬追加工程，核算其合理費用為6萬2,130
    元，原告公司對此無意見，足見原告公司請求本工項之費用
    應屬合理，亦有理由。
　⒌附表ㄧ編號12「前隔戶花台含大門階」3萬6,000元：
　　被告公司否認為追加工程，系爭鑑定報告依合約圖說判定應
    屬追加工程，計算本工項之合理施作費用為4萬0895元，原
    告公司僅請求3萬6000元，應屬合理。
　⒍附表ㄧ編號13「地坪打底」4萬5,000元：
　　系爭鑑定報告僅表示不屬追加工程，然並未說明理由，實難
    遽採。一樓前地磚，因被告公司改選用15*30cm，4塊地磚圍
    繞15*15cm地磚之拼磚樣式，需以硬底施工方式處理，而硬
    底施工方法相較於軟底施工方法多出一道「洩水坡度及地面
    平整度」之程序，而拼磚無法直接抓洩水坡，故須多一道「
    地坪打底」之工序，且改為拼磚之後亦有價差之問題，惟鑑
    定單位就此均未說明，逕認不屬追加工程，實嫌速斷！
　⒎附表一編號14「1F後隔戶圍牆」6萬1,103元：
　　本工項原告公司請求追加工程費用7萬2,520元，被告公司不
    爭執本工項為追加工程，但抗辯施作工程費用過高，經鑑定
    後合理施作金額應為6萬1,103元，因本工項金額差距不大，
    為節省訴訟資源，原告公司同意依鑑定報告之計算將本工項
    金額減縮為6萬1,103元。
　⒏附表一編號15「1F後人孔蓋打除及封起來」3,500元：
　　被告公司否認為追加工程，但鑑定機關依現場資料判斷，應
    屬追加工程。經鑑定後本工項合理之施作費用應為5,500元
    ，原告公司僅請求3,500元，應屬合理。
  ⒐附表一編號16「內牆批白土」4萬6,720元：
　 ⑴本工項並非原工程之施作範圍，惟系爭鑑定報告認為：「依
     一般工程慣例刷漆包含批土，本工程不屬追加」，然本案
     施作廠商報價時「批土」及「油漆」均是分開報價，本案
     兩造亦未約定全面批土後再刷油漆，工程之報價單油漆部
     分亦未載明包含批土，蓋是否批土應視現場狀況、施作方
     式及工程合約之規範而定，並非所有油漆粉刷前均需批土
     ，系爭鑑定報告所謂之「工程慣例」實無客觀依據可循，
     有請鑑定單位詳予說明之必要。
   ⑵其次，鑑定報告內牆刷水泥漆每平方公尺為38元，而該油漆
     費用包括批土云云。然參酌附件3之報價單可知，施作廠商
     批白土每坪報價80元，相當於每平方公尺24.24元，已與上
     述水泥漆之價格相近。再依補充鑑定報告：「依一般工程
     慣例，刷漆包含批土，本工項單價顯失平衡，當初合理單
     價無法釐清」，更可證明本工項油漆價格並未包含批土，
     原告公司請求內牆批白土之費用應有理由。　
　⒑附表ㄧ編號17「女兒牆補漆」1萬1,489元：
　　系爭鑑定報告認為本工項應屬追加工程，經計算後認為本工
    項合理之施作費用為1萬1,489元，與原告公司請求金額差距
    不大，為節省訴訟資源，原告公司同意依鑑定報告之金額計
    算，本工項同意減縮為1萬1,489元。
　⒒附表一編號18「3mmPU-4F前後陽台（不含A1後陽台）」5萬6,
    420元：
　　依補充鑑定報告：「原告實際施作面積若經舉證屬實，業主
    應給付增加費用」。而依據原合約，屋突面積僅為80平方公
    尺，該區域原合約僅有貼磚，然貼磚前被告指示4F前後陽台
    需施作PU（原證28），實際施作之數量為204平方公尺，增
    加124平方公尺，合約單價每平方公尺550元，應追加6萬8,2
    00元。
　⒓附表一編號19「外牆正面馬賽克改抿石子」4萬0,717元：
　　系爭鑑定報告認本工項為追加工程，計算被告公司應支付1/
    2費用為4萬0,717元，原告公司原請求追加工程費用6萬3,54
    0元，爰減縮本工項之請求金額如上。　　　
　⒔附表一編號20「D1不鏽鋼烤漆門改鍍鋅烤漆雙玄關門」7萬6,
    000元：
　  系爭鑑定報告認為被告公司應補價差7萬3,019元，認為扣除
    原契約價格10萬元後，原告公司請求7萬6,000元之價差尚屬
    合理，被告公司對於本工項之價差自有給付義務。　　　
　⒕附表一編號21「D5塑鋼門改選胡桃色塑鋼門+噴砂」價差2萬7
    ,750元：
　 ⑴系爭鑑定報告認為本工項應補價差，但鑑定報告認為經向廠
     商詢價後，一般塑鋼門每樘為2,600元，胡桃色塑鋼門加噴
     砂玻璃為每樘3,200元，認為價差應為每樘3200元，實際施
     作19樘，故認被告公司應支付價差1萬2808元。補充鑑定報
     告：「採購同樣物件，應會購買價低者，所以引用亞記建
     材公司之單價。每樘之水平鎖及鉸鏈已含於報價中」。
   ⑵然由鑑定報告檢附之附件十一可知，其塑鋼門價格之參考依
     據應為亞記建材股份有限公司之報價單，但亞記公司並未
     檢附照片，其塑鋼門之材料資訊甚為簡略，難以判斷是否
     與本工程相符。相較之下，加恆企業有限公司提供之報價
     單即有檢附照片，其中D5圖二與原告安裝樣式相符，其單
     價5,110元/樘，與原告公司之報價單每樘4,300元相近，應
     可作為本案參考，且原告公司施作之胡桃色塑鋼門內含加
     換水平鎖每樘500元，鑑定報告亦未列入考量。參酌上情，
     原告公司請求胡桃色塑鋼門加噴砂玻璃每樘4300元，應屬
     合理。
  ⑶價差部分每樘應為1,300元（扣除原契約價格每樘3000元），
    實際施作19樘，1300*19*1.07（利管費）*1.05（加值型營
    業稅），價差應為2萬7,750元（小數點以下捨去）。
 ⒖附表一編號22「拋光石英磚」價差1萬4,768元：
　　系爭鑑定報告認為係被告公司指定樣式，應補價差。而拋光
    石英磚價差為14,274元，加計利管費（1.07）、加值型營業
    稅（1.05）＝1萬6037元（計算式：14274*1.07*1.05＝16036.
    83，小數點以下四捨五入），原告公司僅請求1萬4,768元，
    低於鑑定價格，原告公司之請求應屬合理亦有理由。　
　⒗附表ㄧ編號23「止滑石英磚」價差5,500元：
　　系爭鑑定報告認為被告公司指定樣式，應補價差。而止滑石
    英磚價差為5,250元，加計利管費（1.07）、加值型營業稅
    （1.05）＝5898元（計算式：5250*1.07*1.05＝5898.37，小
    數點以下四捨五入），原告公司僅請求5,500元已屬過低，
    足認公司原告本項之請求應屬合理亦有理由。　　
　⒘附表ㄧ編號24「1F地坪改拼磚差價」2萬7,228元：
　　理由同前述6.附表一編號12「地坪打底」，系爭鑑定報告僅
    簡略表示非追加工程，但並未說明理由。1樓地坪改貼拼磚
    ，而拼磚無法直接抓洩水坡，故須多一道「地坪打底」之工
    序，且改為拼磚之後確有價差之問題，原告公司請求本工項
    之價差2萬7,228元應有理由。　　　
　⒙附表一編號25「一樓廁所更換大理石門檻」0元：
　　本工項原請求5,200元，然系爭鑑定報告認為本工項不須補
    差價，因金額較少，為節省訴訟資源，原告公司對於本工項
    之鑑定意見不爭執，本工項之追加費用亦不予請求。　　
　⒚附表一編號26「變更/改A3三樓室內格局變更砌磚泥作等工程
    」1萬8,538元：
    本工項原請求金額為3萬2,000元。雖被告公司不爭執A3三樓
    室內格局變更，但認為施作面積沒有增加，並未增加費用。
    系爭鑑定報告則認為此項變更所增加之費用為20萬1,500元
    ，扣除追減之費用18萬5,000元，認為應追加費用為1萬8,53
    8元，並以附件十之單價分析表為計算標準。為節省訴訟資
    源，故本工項之費用原告公司不再爭執，同意減縮為1萬8,5
    38元。　　　
　⒛附表一編號27「交屋前細清」1萬8,000元：
　　經鑑定後亦確認本工項確屬追加工程，鑑定之合理費用為1
    萬8000元，與原告公司請求之金額相符，足見原告公司請求
    本項之追加費用應屬合理。　　
　附表一編號28「A1不銹鋼修邊水切」0元：
　　本工項原請求金額為8,050元，系爭鑑定報告認為「增建工
    程之不銹鋼修邊水切，不屬於追加工程」，因本工項金額不
    高，為節省訴訟資源，本項之費用不再請求。　　　
　總計追加工程部分被告公司共應給付原告公司78萬353元，扣
    除追減帳10萬0,750元（1樓廁所人造石門檻3,200元、廁所P
    VC天花板47,500元、工程保險費12,000元、外牆油漆44,800
    元），加計跑照請款費用2萬2011元，共70萬1,614元，加計
    利管費7％，被告公司共應給付原告75萬0,727元（701614*1.
    07＝750726.98，小數點以下四捨五入）。
 ㈣參酌被告公司所提出之被證9「彰化縣政府建造執照備註附表
   」所載「應於申請使用執照時檢附（…全興…）工業區管理中
   心出具之查驗合格證明書」，由此可知，被告公司早已知悉
   將來申請使用執照時應提出查驗合格證明書，如今卻將遲延
   申請之責任歸咎於原告公司，實非公平。況且，申請查驗合
   格證明書係要以起造人「格睿建設有限公司」之名義提出申
   請，相關文件亦均需由被告公司提出申請，被告遲延提出申
   請，自應承擔遲延責任，被告公司主張原告公司應負遲延責
   任云云，實屬臨訟卸責之詞，核無足採。又被告公司認為原
   告公司必須完成後續行政程序方屬工作完成，並主張此為工
   程慣例。然此非工程慣例，使用執照之取得亦不包含污水及
   其他非縣政府外之行政作業，故後續行政程序之負責人員，
   均是由被告公司自行指定，與原告公司無關；且系爭工程契
   約乃被告公司擅自終止，被告公司本應賠償原告公司之損害
   ，與原告公司是否完工無涉。基此，被告公司於原告公司並
   無任何違約情事之下，即逕行終止系爭工程契約，自應依上
   開民法第511條之規定，賠償原告公司因契約終止而生之損害
   ，且範圍自應包括原告公司已完成工作部分之報酬（積極損
   害）及所失其就未完成部分應可取得之利益（消極損害）。
   其次，系爭工程被告公司多次指示追加工程，其項目如系爭
   鑑定報告及補充鑑定報告，被告公司亦未因此加計工期，因
   追加工程造成工期延宕，自不可歸責於原告公司。系爭工程
   被告公司均已交付客戶居住使用，被告公司卻在系爭工程即
   將完工之際自行終止承攬契約，並拒絕支付工程尾款及追加
   工程款，造成原告公司之損失實難以估算，亦顯失公平，被
   告公司之抗辯應無可採。　　
　㈤並聲明：
　⒈被告公司應給付原告公司194萬1,711元，及自起訴狀繕本送
    達之翌日起至清償日止，按年利率5%計算之利息。
　⒉原告願供擔保，請准宣告假執行。
三、被告則以：
  ㈠系爭工程依系爭契約約定應於107年4月25日前完工，惟原告
    公司遲延完工，未能於107年4月25日前完成工作及取得使用
    執照等後續行政程序，使住戶無法如期入厝，迄至107年9月
    4日止，尚有未完成工項，經被告公司於107年9月4日以存證
    信函終止系爭契約，係因可歸責於原告公司事由而終止，而
    依據建照執照備註附表所示，申請使用執照所需檢附之資料
    ，均詳載於其上，原告公司明知申請使用執照時應檢附全興
    工業區管理中心出具之查驗合格證明書，惟原告公司卻直至
    107年4月間始要求被告公司提出相關資料，被告公司為免延
    宕系爭工程之完工日期，隨即提出原告公司要求的相關資料
    ，系爭工程直至107年6月才取得使用執照，均係原告公司自
    身延誤所致。另，系爭工程取得使用執照後，被告公司並未
    要求原告必須暫停工地現場，此為原告公司自行安排之工程
    進度，實與被告公司無涉。是原告公司未完成工作，自不得
    依系爭契約第19條約定請求工程尾款，且原告公司尚有工項
    未完成（詳後述），應予扣除此部分工程款及被告公司後續
    自行施作之工程費用。又系爭工程是因可歸責於原告公司之
    事由，被告公司始終止系爭契約，原告公司不得依民法第51
    1條但書請求未完工部分應可取得之利益。
　㈡就工程尾款部分原告公司有部分工項未完成、有部分係由被
    告公司僱工完成，其費用應自工程尾款中扣除，爰參考系爭
    鑑定報告，陳述意見如下：
　⒈裝修工程-地坪8.「一樓前後地磚」部分：
　　「一樓後地磚」為原告公司施作，被告公司不爭執。惟就「
    一樓前地磚」原告公司尚有部分工序未完工，被告公司嗣後
    自行僱工完成該工項所花費之費用共計31,702元，自應從系
    爭工程之工程款中扣除。惟鑑定報告認被告公司自行僱工施
    作之合理費用為21,266元，究應自系爭工程款中扣除多少金
    額，請 鈞院審酌之。
　⒉雜項工程6.「格柵」部分：
　　原告公司未於107年4月25日前施作，並自107年9月起即無故
    停工，並要求被告公司應買斷格柵，被告公司多次要求原告
    公司提供格柵廠商之聯絡方式，用以確認格柵之價格及買斷
    之程序，惟原告公司屢屢藉故拖延、拒絕提供聯絡方式，亦
    未交付格柵給被告公司，故被告公司於終止系爭工程契約後
    ，始另行委託廠商製作及安裝格柵。既原告公司並未交付格
    柵予被告公司，亦未完成安裝予柵，自屬未完成該工項，被
    告公司自無須給付該工項之工程款4萬元。
　⒊裝修工程-地坪3.「地坪貼60*60拋光石英磚」及七、水電工
    程：
　　原告公司未於107年4月25日前完成施作，系爭工程共有A1、
    A2、A3、A5四戶，原告公司於補充理由狀(一)第6頁自承：｢
    A5…僅剩簡單復原貼磚及牆面泥作處理｣，再參酌被告公司民
    事答辯狀所提之被證7、被證8，足證原告公司就A5室內及水
    電工程均尚未完成工作。而被告公司後續自行施作，工程費
    用共計28,680元，應從系爭工程之工程款中扣除。惟系爭鑑
    定報告所示，上開工項未完成之部分合理工程款係11,500元
    。則本項次究應自系爭工程款中扣除多少金額，請 鈞院審
    酌之。
　⒋雜項工程8「爬梯」：
　　原告公司並未施作，其亦同意扣除32,000元。
　⒌裝修工程-牆面7、外牆抿石子及貼二丁掛磚：
　  本工項應施作數量為558平方公尺，但原告公司有361.63平
    方公尺未施作，應辦理追減帳32萬5467元（361.63*900＝325
    467）。系爭鑑定報告固認原告公司就上開工項已施作面積
    ，共計507.14平方公尺。然查，系爭鑑定報告計算原告公司
    已施作面積，與被告計算面積196.37平方公尺相差有2.5倍
    之多。而補充鑑定結果亦僅簡略以：「本項次實際施作數量
    係依提供之竣工圖經現場勘查比對經詳列計算式後得之」，
    仍未具體說明，則本工項實際施作面積為何，仍非無疑。
　⒍裝修工程-牆面8、外牆水泥粉刷：
　　本工項應施作數量為915平方公尺，但原告公司有366.825平
    方公尺未施作，應辦理追減帳16萬8760元（366.825*460＝16
    8740）。惟依系爭鑑定報告，上開工項原告公司實際施作數
    量329.96平方公尺，被告公司並無意見，同意以前揭面積作
    為扣除工程款之計算基礎。　
　⒎雜項工程10、施工架防塵帆布：
　　原告公司並未施作，不得請求此工項工程款。
　㈢又原告公司所提列追加工項亦屬無據，依據系爭鑑定報告表
    示意見如下：
　⒈附表一編號8「普通模板組立及拆運」：
　　被告公司否認原告公司所稱被告以每坪8,000元，總價160萬
    元之價格與模板廠商議價，由原告公司代收、代付此項費用
    ，然因被告公司議價未成云云。依據系爭工程報價單：三、
    結構工程5.｢普通模板組立及拆運｣所示，「普通模板組立及
    拆運」之部分，已於系爭工程報價單所含，而系爭工程既已
    約定該工項之價格，原告公司自應以報價單請領工程款，故
    原告公司主張應以每坪8,500元為單價及204.8坪計算該工項
    工程款，實屬無據。又原告公司與其模板廠商之工程款價格
    縱與系爭工程有差額，亦屬原告公司與模板廠商間之債權債
    務關係，實與系爭工程無涉，更無權要求被告公司應給付差
    額。
  ⒉附表ㄧ編號9「右側外牆貼二丁掛」：
　　被告公司不爭執本工項屬於追加工程，然被告公司僅同意以
    8萬元施作該工項，逾越8萬元之部分，被告公司無需給付。
    另原告公司雖稱對於上開工項之施工順序誤解，自不應扣除
    粉光費用云云。然查，按通常工法，結構體施作粗批後，即
    可施作二丁掛貼磚。而倘依原契約工項，除針對結構體施作
    粗批外，尚需施作粉光、刷水泥漆。職是，本件原告公司既
    因改貼二丁掛而未施作粉光、刷水泥漆等工項，是自應前開
    工項已計價未施作之工程款。基此，原告公司陳稱不應扣除
    粉光費用云云，要屬無據且無稽。
　⒊附表ㄧ編號10「右側牆面增設廁所四窗進行砌磚、泥作封窗」
    ：
　　原告公司主張被告公司允諾事後辦理申請圖面變更，然因被
    告公司未依規定變更圖面，致使原告公司申請使用執照時須
    施作該工項云云，被告公司均否認。該工項屬於二建項目，
    必須取得使用執照後始得施作，原告公司簽訂系爭契約時即
    知之甚詳，而原告公司就系爭工程負有申請使用執照之義務
    ，為順利請領使用執照始施作該工項，故該工項是原告公司
    為請領使用執照所必要施作之工序，自應包含於系爭工程契
    約之施作範圍，原告公司請求被告公司應給付該工項之工程
    款，實屬無據。
　⒋附表編號11「地坪灌漿」、13「地坪打底」、24「1F地磚改
    拼貼磚差價」：
　 ⑴針對系爭鑑定報告所稱：「地坪打底」、「1F地坪改拼貼磚
     」非屬追加工程，對於此部分被告公司並無意見。
　 ⑵惟查，鑑定報告卻認「地坪灌漿」係屬追加工程，然上揭「
     地坪灌漿」、「地坪打底」均包含於系爭契約施作範圍。
     按一般建築工法，地磚工程施作，需經過先以灌漿平整，
     再進行打底，待打底完成後方予以拼磚或貼磚等施作過程
     。系爭工程裝修工程編號8.「一樓前後地磚」，亦係指需
     經前開地磚工程施作之全部施作過程，是該工項並非追加
     工程。
　 ⑶另，原告公司固稱：因被告指示施作拼磚樣式，故尚需採「
     硬底施工」之工法，並增加「洩水坡及地面平整度」之工
     序。然查，縱採一般貼磚樣式(編按：非拼貼磚樣式)，亦
     需踐行「洩水坡及地面平整度」工序。蓋前揭工序之目的
     、機能，即係洩水並防止積水，故不論採何種貼轉樣式，
     「洩水坡及地面平整度」均屬必要工序，補充鑑定結果亦
     認「洩水坡及地面平整度」為地磚工程基本需求。又，按
     一般慣習，前院通常為汽機車停放之處，較一般地磚需承
     受較大面積且較多之重量，故而按工程慣例，不論採何種
     貼磚樣式，只要在前院均需綁筋灌漿，並採打硬底施工。
     然原告竟稱因被告指示一樓改拼貼磚，故需多「硬底施工
     」工法、「洩水坡及地面平整度」工序，繼而主張「地坪
     灌漿」、「地坪打底」為追加工程。原告公司既為工程包
     商，然竟為如此無理之主張，實令人費解。職是，原告公
     司主張顯無理由。
  ⒌附表ㄧ編號12「前隔戶花台含大門階」：
　　被告公司否認此屬追加工程。該工項是位於一樓前地磚處，
    自應包含於一樓前地磚之施作範圍，縱原告公司認為抿石子
    與地磚為不同工項，然抿石工程業已包含於系爭工程項次四
    、裝修工程-牆面7.「外牆抿石子及貼二丁掛磚｣內，故原告
    公司主張此為追加工程，實屬無據。再退步言，縱認該工項
    非包含於系爭工程內(此為假設語氣，非屬自認)，惟該工項
    之單價9,000元，亦遠高於系爭工程報價單抿石子及貼二丁
    掛磚工項之價格，實非合理。
　⒍附表一編號14「1F後隔戶圍牆」
　　被告公司不爭執此屬追加工程。惟被告公司否認該工項之工
    程款金額，原告公司所提之價格顯高於一般市場行情，被告
    公司主張應以1,220元作為該工項之計算基準，則該工項之
    工程款應為59,780元，方屬合理。
　⒎附表一編號15「1F後人孔蓋打除及封起來」：
　　被告公司否認此為追加工程。該工項為原告公司施作1F後地
    磚時所必要施行之工序，故該工項已包含於系爭工程報價單
    項次四、裝修工程-地坪8.「一樓前後地磚」內，原告公司
    主張此為追加工程，實屬無據。
　⒏附表一編號16「內牆批白土」
　 ⑴被告公司否認此為追加工程。系爭鑑定報告亦認上開工項，
     非屬追加工程。原告公司施作內牆批白土，是為了補救其
     泥作施作不勻，既是原告公司為了維持交屋品質而自行施
     作該工項，被告公司自無須給付該工項之工程款。
　 ⑵況依據106年11月間系爭工程已施作內牆批白土共計584坪，
     該部分被告公司亦已付款完畢(參原告民事補充理由狀(一)
     第12頁第7行至第10行止)，因此，原告公司請求46,720元
     顯為重覆請求。而縱使原告公司主張後續有再行施作｢內牆
     批白土｣之必要，惟被告公司否認原告公司施作內牆批白土
     面積達584坪，蓋原告公司既於106年11月間已施作內牆批
     白土，則再行施作的範圍僅屬瑕疵修補，承上所述，此為
     原告公司自行施作的工項，非屬追加工程，原告公司自不
     得請求該工項工程款。
　 ⑶另，原告公司雖陳稱：補充鑑定報告意見以一般工程慣例法
     計算，忽略本案施作廠商報價時將「批土」、「油漆」分
     開報價云云。然查，內牆披白土已為系爭工程報價單項次
     四、裝修工程-牆面2.「內牆刷水泥漆」之工項所包含，原
     告公司自不得就上開工項追加工程款。又施作廠商對原告
     係如何報價?工項如何記載?實屬原告公司與廠商之內部債
     權債務關係，要與本件工程無涉，自不得據此抗辯。甚且
     ，按一般工程慣例，內牆工程除施作粉光外，尚需批白土
     ，始得施作油漆工程，復參補充鑑定報告內容，亦可稽上
     情。是以，原告公司主張上開工項屬追加工程，要無理由
     。
　⒐附表ㄧ編號17「女兒牆補漆」1萬1,489元：
　　被告公司否認此為追加工程，該工項係屬系爭工程報價單項
    次四、裝修工程-牆面6.「外牆擦壓克力漆」之施作程序一
    環。蓋牆面漆作工程上本應包含上漆及漆作後之牆面清潔，
    方能完成足以交屋之工程品質，是以，本工項係以補漆方式
    完成女兒牆髒污處之牆面清潔，本屬合約所含，自非工程追
    加。
  ⒑附表一編號18「3mmPU-4F前後陽台（不含A1後陽台）」：
　　被告公司不爭執原告公司有施作該工項，但否認此為追加工
    程。系爭鑑定報告書亦認本工項非屬追加工程。而原告公司
    施作該工項乃因原告公司灌漿的施作品質不佳，導致各戶都
    有漏水情況，原告公司為補救其施作品質，始自行施作該工
    項，故該工項實與被告公司無涉，自不得向被告公司請求追
    加工程款。
　⒒附表一編號19「外牆正面馬賽克改抿石子」：
　　原告公司主張被告公司要求原告公司改以馬賽克磚處理，嗣
    後又重新打除施作抿石子云云等語，被告公司均否認。而「
    外牆正面馬賽克改抿石子」已為系爭工程報價單項次四、裝
    修工程-牆面7.「外牆抿石子及貼二丁掛磚」所含，非屬工
    程追加。且系爭鑑定報告認：「重新打底費用因抿石子已計
    泥作打底費用，故不重覆計算。」準此，原告公司主張應追
    加重新水泥粉刷之費用，洵屬無稽且無據。
　⒓附表一編號20「D1不鏽鋼烤漆門改鍍鋅烤漆雙玄關門」：
　　被告公司否認鍍鋅烤漆雙玄關門之單價為原告公司主張之17
    6,000元，原告所提之單價顯高於市場行情，被告公司主張
    應以35,000元作為該工項之單價，則該工項之工程款應為14
    萬元(計算式：35,000元*4)，方屬合理。
　⒔附表一編號21「D5塑鋼門改選胡桃色塑鋼門+噴砂」：
　　被告公司否認有改選建材之事，係因原告公司向被告公司確
    認門窗樣式，被告公司始提供樣式照片。又，系爭工程報價
    單項次五、門窗工程5.「D5塑鋼門H210*W75｣與該工項同為
    塑鋼門，足證原告公司主張改選建材乙事與事實不符，而噴
    砂為製作塑鋼門工序之一環，非屬追加工程，原告公司自不
    得請求該工項工程款。
　⒕附表一編號22「拋光石英磚」、23「止滑石英磚」：
    被告公司否認有另行改選建材，而「拋光石英磚」及「止滑
    石英磚」之部分，本為系爭工程報價單項次四、裝修工程3.
    「地坪貼60*60拋光石英磚」、4.「地坪貼25*25止滑石英磚
    」所明定，是已為合約所含，非屬工程追加。
　⒖附表一編號26「變更/改A3三樓室內格局變更砌磚泥作等工程
    」：
　　被告公司不爭執變更A3三樓室內格局(即廁所部分)。惟變更
    A3三樓廁所格局並未增加工程的施作面積，原告公司主張衍
    生砌磚、泥作及水電需另設管道等工項，自應舉證說明各工
    項所增加之費用。
　⒗附表一編號27「交屋前細清」：
　　被告公司否認原告公司有進行細清，此應由原告公司舉證；
    另縱使原告公司就系爭工程已進行清潔，此工項亦為營造工
    程之一環，非屬追加工程，原告公司自不得請求該工項工程
    款。另被告公司所稱｢清潔｣即是指應將現場土砂、粉塵、泥
    屑及雜物清理乾淨之意，並未要求原告公司必須進行細部清
    潔，原告公司為維持其交屋品質而自行僱工進行細部清潔，
    實與被告公司無涉，自不得向被告公司請求追加工程款。　
  ㈣承上所述，系爭工程之延宕均係因可歸責於原告公司之事由
    ，故系爭工程並無承攬契約第13條所定展延工期之情事，而
    據系爭契約第21條約定：｢由於乙方之責任未能按工程約定
    期限內完工，每過期一天須扣除總價千分之壹款項作為補償
    ，最高上限為本合約價款之百分之参，由該總價中扣除。｣
    ，被告公司自得依此請求原告負擔逾期之損害賠償，自107
    年4月26日起至107年9月4日系爭工程承攬契約終止之日止，
    原告公司總計逾期132日，應賠償被告公司360,000元，並依
    據系爭契約第二十一條之約定，被告公司得以上開違約金債
    權及與原告請求之工程款債權為抵銷等語，資為抗辯等語。
　㈤並聲明：
　⒈原告之訴駁回。
　⒉如受不利判決，被告願供擔保，請准宣告免於假執行。
四、兩造不爭執事項：
  ㈠兩造於105年12月簽立系爭契約，約定由原告公司承攬施作系
    爭工程，合約總價1,260萬元、工程期限自申報開工核准後
    即106年1月25日起15個月內竣工（見本院卷一第15-23頁）
    。
　㈡被告公司已給付工程款1075萬元。
　㈢被告公司於107年9月4日以原告公司延誤履約期限為由，郵寄
    彰化和美郵局存證號碼第127號存證信函予原告公司，向原
    告公司為終止系爭契約之意思表示(見本院卷一第115-116頁
    )。
　㈣系爭工程業經彰化縣政府於107年6月5日核發使用執照（見見
    本院卷一第29-32頁）。
　㈤原告公司同意就如附表一編號1「一樓前後地磚」、編號4「
    爬梯」所示項目於工程尾款分別扣除2萬1,266元、3萬2,000
    元(本院卷二第293-295頁）。
五、得心證之理由：
  ㈠原告公司主張系爭工程及追加工程均已完工，除因被告公司
    拒絕原告公司進場施作外，原告公司所施作部分均未遲延，
    依約被告公司應給付原告公司系爭工程剩餘款項119萬984元
    、追加工程75萬727元（已扣除原告未施作部分），合計194
    萬1,711元等語，被告公司則否認原告公司已完成系爭工程
    ，並否認有追加工程云云。經查：
　⒈按契約之終止，僅使契約自終止之時起，嗣後歸於消滅。承
    攬契約在終止以前，承攬人業已完成之工作，苟已具備一定
    之經濟上效用，可達訂約意旨所欲達成之目的者，定作人就
    其受領之工作有給付相當報酬之義務（最高法院74年度台上
    字第1769號判決參照）。
　⒉查系爭工程係屬承攬為兩造所不爭，依系爭契約第12條、第2
    3條約定：「甲方（即被告）認定工程有終止之必要時，得
    解除合約全部或一部分，一經通知乙方（即原告），應立即
    停工，並負責遣散工人。其已完成工程，及已到場材料，由
    甲方核實給價，尚因此乙方蒙受損害時，甲方應予補償。」
    、「㈠工程未完成前甲方（即被告）得隨時終止合約，但應
    賠償乙方所生之損害，而乙方有下列各項之一者，甲方得終
    止本合約，甲方因此而受有損失，乙方應負賠償之責。⒈乙
    方未履行本合約規定。⒉乙方擅將承攬工作工程轉包他人者
    。⒊乙方能力薄弱，任意停止工作，或有進行遲滯之事實，
    經甲方認為不能如期竣工時。㈡依據前項終止合約時，甲方
    得將工程交由其他廠商承作，甲方所受一切損失，由乙方賠
    償，已完成工程部分經過檢查合格者，為甲方所有，甲方應
    按合約單價於終止合約十天內付乙方承包金額。」（見本院
    卷一第17、19頁），可知兩造約定被告公司於系爭工程未完
    成前得隨時終止系爭合約，一經被告公司書面通知後，原告
    公司應立即停工，並就原告公司已完成、尚未完成已進場之
    材料，進行計算被告公司應給付原告公司之工程款金額，而
    被告公司於系爭工程未完工前，以107年9月4日彰化和美郵
    局存證號碼第127號存證信函通知原告終止系爭契約，有被
    告所提上開存證信函附卷可稽（見本院卷一第115-116頁）
    ，雖兩造就被告終止契約，是否符合系爭契約第23條第1項
    事由有爭執(詳後述)，惟因被告以該存證信函通知原告終止
    系爭合約時，系爭工程尚未施作完成，系爭契約仍因被告以
    該存證信函通知原告終止時，即生終止之效力，而兩造並不
    爭執系爭契約已於107年9月4日因被告終止而消滅，故兩造
    自應依上開約定結算原告可得之工程款金額為何。是以被告
    所辯系爭工程並未完工，且施作逾期，原告不得請求工程尾
    款云云，委無足採。
　⒊系爭工程經本院囑託彰化縣建築師公會就附表一編號1、3、5
    至6工項部分實際施作數量，及合理施作費用為何；就附表
    一編號8至28工項部分是否屬追加工程，若為追加工程其實
    際施作數量，及合理施作費用為何等項進行鑑定，經該公會
    指派專業建築師參與鑑定後，於109年7月31日出具彰建師鑑
    字第109102號鑑定報告書（下稱系爭鑑定報告，見本院卷一
    第425頁及另置卷外之鑑定報告書），嗣後兩造又分別提出
    補充資料請求鑑定人參酌後再為補充說明，經鑑定人分別出
    具補充鑑定事項結果回覆（下稱補充鑑定報告）（見本院卷
    一第477-481、本院卷二第181-197、233-239頁）。經核系
    爭鑑定報告係由建築師公會指派專業建築師參與鑑定，並會
    同本院及兩造先後2次到場勘查，參酌兩造各自提出系爭工
    程相關資料、本件全部卷證資料、系爭合約內容，得出鑑定
    結論。本院因認其鑑定結論，除明顯與系爭契約或卷證資料
    相左，或與法律規定意旨不符外，其餘鑑定分析嚴謹周詳，
    符合一般工程慣例與學理，立論亦合理允當，應堪憑採。
　⒋茲就附表一編號1至7項目，分述如下：
　⑴裝修工程-地坪8.「一樓前後地磚」部分及雜項工程8「爬梯
    」部分(即附表一編號1、編號4部分)：
　　被告公司主張1樓前地磚部分為被告公司另行僱工施作，應
    扣除此部分費用，茲參酌系爭鑑定報告認1F前院地磚貼磚之
    合理費用為2萬1,266元(見鑑定報告第16頁)，而兩造均同意
    依此鑑定結果扣減。就爬梯部分被告公司主張原告並未施作
    ，應扣除3萬2,000元，原告亦同意扣減，則被告公司此部分
    扣款抗辯，即有憑據。
　⑵雜項工程6.「格柵」部分(即附表一編號2部分)：
　　被告公司主張原告公司未於107年4月25日前施作格柵，並自
    107年9月起即無故停工，並要求被告公司應買斷格柵，惟被
    告多次要求原告提供格柵廠商之聯絡方式，用以確認格柵之
    價格及買斷之程序，惟原告公司屢屢藉故拖延、拒絕提供聯
    絡方式，亦未交付格柵予被告公司，故被告公司於終止系爭
    契約後，始另行委託廠商製作及安裝格柵，被告公司自無須
    給付該工項之工程款4萬元等情，此有兩造公司人員相關LIN
    E對話紀錄可參（見本院卷一第127頁、213頁、215頁），可
    認原告公司雖主張格柵已訂製完成，但未進場亦未交付被告
    公司，可資確認。據此，原告公司雖主張已為被告公司訂製
    特殊尺寸、顏色鋁格柵，故無法挪用於其他工程，被告公司
    仍負有給付此項材料費用之義務等語，然因上開材料未進場
    ，亦未點交與被告公司收受，自難逕依系爭契約第12條、第
    23條進行計價，原告公司請求此部分工程費用4萬元，自無
    所據。
　⑶裝修工程-地坪3.「地坪貼60*60拋光石英磚」及七、水電工
    程部分(即附表一編號3部分)：
　  被告公司主張此部分工項尚有修補的「貼磚及牆面泥作處理
    」未施作，被告公司後續自行施作，工程費用共計28,680元
    ，應扣除之。本院參以系爭鑑定報告認此工項未完成費用為
    1萬1,500元(見系爭報告第17頁)，是原告公司既未完成此工
    項，則被告公司此部分扣款應以此為限度。雖原告公司以「
    點工施作」應以半天為適當，系爭鑑定報告卻以全天計算工
    資，已逾越施作之必要性，即使應扣減施工費用，應以半天
    工資5,750元為適當等語為辯，惟補充鑑定報告亦已說明點
    工費用內是連工帶料，購取料運送皆須計入時間內，多數工
    種出工皆以一日計，半日計配合意願皆不高等語（見本院卷
    一第479頁），核於一般常情，則鑑定報告之結果認本工項
    未完成費用為1萬1,500元，即屬有據，原告公司上開抗辯洵
    無足採。　　　
　⑷裝修工程-牆面7、外牆抿石子及貼二丁掛磚部分(即附表一編
    號5部分)：
　　被告公司抗辯稱本工項應施作數量為558平方公尺，但原告
    公司有361.63平方公尺未施作，應辦理追減帳32萬5,467元
    （361.63*900＝325467），系爭鑑定報告固認原告公司就上
    開工項已施作面積，共計507.14平方公尺，然此與被告公司
    計算面積196.37平方公尺相差有2.5倍之多，經鑑定人補充
    說明，但仍未具體，則本工項實際施作面積為何，仍非無疑
    等語。本院參以系爭鑑定報告認此工項實際施作數量係依提
    供之竣工圖經現場勘查比對經詳列計算式後得之（見系爭報
    告第17頁、本院卷二第183頁），係鑑定技師依其專業判斷
    據以完成鑑定，應屬合理可信，被告公司僅空言主張數量與
    其計算不同云云，應不可採，是被告公司抗辯此部分應扣款
    32萬5,467元，應無依據。
　⑸裝修工程-牆面8、外牆水泥粉刷部分（即附表一編號6部分)
    ：
　　被告公司主張本工項應施作數量為915平方公尺，原告並未
    施作完成，並援引系爭鑑定報告意見認原告公司有329.96平
    方公尺未施作，應辦理追減帳15萬1,781元（329.96*460＝15
    1781）等語。惟此為原告公司所否認，主張其施作面積外牆
    打底面為559.48平方公尺，外牆粉刷面為550.9平方公尺，
    共1110.38平方公尺，高於契約數量，且施作廠商請款數量
    為外部粉刷390.71平方公尺、外部打底531.54平方公尺，合
    計922.25平方公尺，亦遠高於系爭鑑定報告所核算之施作數
    量等語。本院參以系爭鑑定報告認此工項實際施作數量係依
    提供之竣工圖經現場勘查比對經詳列計算式後得之（見系爭
    報告第17頁、本院卷二第185頁），係鑑定技師依其專業判
    斷據以完成鑑定，並無明顯與系爭契約或卷證資料相左，應
    屬合理可信，則被告公司此部分扣款抗辯，即有憑據。　　
　⑹雜項工程10、施工架防塵帆布部分（即附表一編號7部分)：
　　被告公司主張原告公司並未施作此工項，應扣除本項工程款
    2萬5,500元，為原告公司所否認，並提出其委由銘山企業社
    施作之估價單為據（見本院卷一383頁），被告公司僅空言
    否認原告公司並未施作，應不可採，是被告公司抗辯此部分
    應扣款2萬5,500元，應無依據。　
　⑺從而，系爭契約終止後，結算原告就本工程已施作部分，工
    程款為99萬3,453元（計算式：125萬元-2萬1266元-3萬2,00
    0元-4萬元-1萬1,500元-15萬1,781元）核屬有據，逾此範圍
    請求，尚屬無據。　　
　⒌茲就附表一編號8至28項目是否為追加工程，分述如下：
　⑴普通模板組立及拆運差價14萬800元（即附表一編號8）：
　　原告公司主張關於此部分，兩造訂約前被告公司之法定代理
    人吳孟格表示伊與模板廠商熟識，可以每坪8,000元，總價1
    60萬元之價格與模板廠商議價，由原告公司代收、代付此項
    費用，為付款方便以及將來貸款方便，故將此價格記載於工
    程報價單中，但事後模板廠商並未與被告公司協議以每坪8,
    000元施作，仍以每坪8,500元請款，且實際施作面積為204.
    8坪，故請求被告公司給付工程款「差額」。計算式：204.8
    坪*8500元/坪＝174萬0800元，扣除契約總價160萬元，被告
    公司仍應給付14萬800元差額。惟依據系爭工程報價單三、
    結構工程編號5.｢普通模板組立及拆運｣所示（見本院卷一21
    頁），「普通模板組立及拆運」部分，已於系爭工程報價單
    所含，而系爭工程為總價承攬，既已約定該工項之價格，原
    告公司自應以報價單所載金額請領工程款，且原告公司復未
    提出其他證據可供憑佐，難認為實在。故原告公司主張被告
    公司應給付此部分差價14萬800元，實屬無據。
　⑵右側外牆貼二丁掛11萬520元（即附表一編號9）：
　　被告公司並不爭執此工項為追加工程，願給付原告公司此部
    分工程款8萬元。本院參以補充鑑定意見認：修正本工項之
    合理費用為13萬3,421元（見本院卷二第235頁），故認本項
    應屬追加工程，原告公司主張此工項追加工程款金額11萬52
    0元，即屬有據。
　⑶右側牆面增設廁所四窗進行砌磚、泥作封窗5,000元（即附表
    一編號10）：
　　被告公司並不否認此工項，惟認為屬原告為請領使用執照所
    必要施作之工序，應包含於系爭工程契約之施作範圍等語為
    辯。然此部份係由被告公司指示而變更施作，所衍生之費用
    自應由被告公司負擔，是被告公司所為抗辯，應無依據。
　⑷地坪灌漿3萬5,300元（即附表ㄧ編號11）：
　　被告公司否認此本工項為追加工程。本院參以系爭鑑定報告
    認：依工程慣例，本工項地坪灌漿（一樓前院地坪）合約圖
    說即承攬報價單並無此工項，判斷為追加工程，其合理費用
    為6萬2,130元（見系爭報告第18頁、本院卷二第237頁）。
    故認本項應屬追加工程，原告主張此工項追加工程款金額3
    萬5,300元，即屬有據。
　⑸前隔戶花台含大門階3萬6,000元（附表ㄧ編號12）：
　　被告公司否認此工項為追加工程。本院參以鑑定意見認：依
    合約圖說判定屬追加工程，合理施作費用為4萬895元（見系
    爭報告第18頁）。故認本項應屬追加工程，原告公司主張此
    工項追加工程款金額3萬6,000元，尚屬合理。
　⑹地坪打底4萬5,000元（即附表ㄧ編號13）：
　　被告公司否認此工項為追加工程。本院參以鑑定意見認：依
    所提交之單價分析項次一內容，其價格內已含打底費用，不
    屬追加工程（見系爭報告第18頁、本院卷二第187頁）。故
    認本項非屬追加工程，原告公司主張被告公司應給付此部分
    追加工程款4萬5,000元，實屬無據。
　⑺1F後隔戶圍牆6萬1,103元（即附表一編號14）：
　　被告公司不爭執本工項為追加工程，但抗辯原告提出工程費
    用過高，應以59,780元為合理價格等語。本院參以鑑定意見
    認：此合理之工程費用為6萬1,103元（見系爭報告第19頁）
    。故認本項應屬追加工程，原告主張此工項追加工程款金額
    6萬1,103元，應屬合理。
  ⑻1F後人孔蓋打除及封起來3,500元（即附表一編號15）：
　　被告否認此工項為追加工程。本院參以鑑定意見認：依現場
    照片資料判斷，其應屬追加工程，此合理之工程費用為5,50
    0元（見系爭報告第19頁）。故認本項應屬追加工程，原告
    主張此工項追加工程款金額3,500元，尚屬合理。　
　⑼內牆批白土4萬6,720元（即附表一編號16）：
　　被告公司否認此為追加工程。本院參以鑑定意見認：依一般
    工程慣例刷漆包含批土，本工程不屬追加等語（見系爭報告
    第19頁）。雖原告公司以廠商之「批土」及「油漆」均是分
    開報價，系爭工程之報價單油漆部分亦未載明包含批土，蓋
    是否批土應視現場狀況、施作方式及工程合約之規範而定，
    並非所有油漆粉刷前均需批土，且系爭工程之報價單關於油
    漆部分，換算每平方公尺僅38元，如內含批土費用，單價顯
    失平衡等語為辯。惟補充鑑定亦已說明：平頂或牆面如無批
    土即刷漆，將不易掩蓋粉光面之顏色（簡稱底色），勢必須
    要多刷底漆，使底漆厚度增加遮住底色，再施作面漆，如此
    刷漆費用勢必增加。一般施工方式為披白土遮住底色後施做
    油漆（一底二度（或面）），此為最一般及經濟實惠施工方
    式。應此不屬追加工程。雙方簽訂合約之標準為何非鑑定須
    釐清項目（也無法釐清）等語（見本院卷二第189、237頁）
    。原告公司就其主張復未提出其他證據以實其說，則鑑定技
    師依其專業所為判斷，認本項非屬追加工程，即屬有據。原
    告公司主張被告公司應給付此部分追加工程款4萬6,720元，
    實屬無理由。
　⑽女兒牆補漆1萬1,489元（即附表一編號17）：
　　被告公司否認此為追加工程。本院參以鑑定意見認：本工項
    屬追加工程，其合理工程費用為1萬1,489元等語（見系爭報
    告第19頁）。故認本項應屬追加工程，原告主張此工項追加
    工程款金額1萬1,489元，應屬合理。　　
　⑾3mmPU-4F前後陽台（不含A1後陽台）5萬6,420元（即附表一
    編號18）：
　　被告公司否認此為追加工程。本院參以鑑定意見認：本工項
    為承攬工程範圍，應不屬追加工程（見系爭報告第20頁）；
    雙方承攬合約內容之工程報價單-第四條第七項已有該項目
    ，即非屬追加項目等語（見本院卷二第237頁）。原告公司
    雖以補充鑑定意見認：原告實際施作面積若經舉證屬實，業
    主應給付增加費用等語（見本院卷二第237頁）為據，主張
    其實際施作之數量為204平方公尺，增加124平方公尺，合約
    單價每平方公尺550元，應追加6萬8,200元。惟補充鑑定亦
    已說明：本案已施工完成，無法判斷實際施作範圍等語（見
    本院卷二第237頁）。則鑑定技師依其專業所為判斷，認本
    項非屬追加工程，即屬有據。原告公司主張被告公司應給付
    此部分追加工程款4萬6,720元，實屬無理由。
　⑿外牆正面馬賽克改抿石子4萬0,717元（即附表一編號19）：
　　被告公司否認此為追加工程。本院參以鑑定意見認：本工項
    貼馬賽克為追加工程，雙方各付1/2追加費用，計算被告應
    支付1/2合理之工程費用為4萬0,717元等語（見系爭報告第2
    0頁）。經被告公司請求鑑定人說明其依據，鑑定人補充鑑
    定說明：依原告補充說明，建商表示將補貼本工項一半費用
    ，綜觀所述，可認定貼馬賽克磚為追加工程，因雙方已達成
    協議費用各付1/2等語（見本院卷二第239頁）。惟原告公司
    所稱其與被告公司已達成協議乙情，業經被告公司否認如上
    ，原告公司又無提出相關證據可供本院參酌，實難採認此鑑
    定意見。則原告公司主張被告公司應給付此部分追加工程款
    4萬0,717元，實屬無理由。
　⒀D1不鏽鋼烤漆門改鍍鋅烤漆雙玄關門7萬6,000元（即附表一
    編號20）：
　　被告公司並不爭執有指示原告公司將D1不鏽鋼烤漆門改鍍鋅
    烤漆雙玄關門，但抗辯原告公司提出工程費用過高，被告公
    司主張應以35,000元作為該工項之單價，則該工項之工程款
    應為14萬元等語。本院參以鑑定意見認：經向廠商詢價（如
    附件十一）建議價格為38,500元/樘（取廠商報價較高者）
    ，合理價格計算為173,019元，扣除原先系爭工程之10萬元
    工程款，被告應補價差73,019元，並認原告請求7萬6,000元
    尚屬合理等語（見本院卷二第193頁）。則此一工項業經被
    告公司確認有變更，故鑑定結果認本項應屬追加工程並追加
    金額7萬6,000元，即屬有據。
　⒁D5塑鋼門改選胡桃色塑鋼門+噴砂價差2萬7,750元（即附表一
    編號21）：
　　被告公司否認此為追加工程。本院參以鑑定意見認：本工項
    應補價差，經向廠商詢價其價差為600元/樘，共19樘，合理
    之工程費用為1萬2,808元等語（見系爭報告第21頁）。則原
    告公司此部分得請求追加工程款應以此為限度。雖原告公司
    以鑑定報告之參考依據並未檢附照片，其塑鋼門之材料資訊
    甚為簡略，難以判斷是否與本工程相符。相較之下，加恆企
    業有限公司提供之報價單即有檢附照片，其中D5圖二與原告
    公司安裝樣式相符，其單價5,110元/樘，與原告公司之報價
    單每樘4,300元相近，應可作為本案參考，且原告公司施作
    之胡桃色塑鋼門內含加換水平鎖每樘500元，鑑定報告亦未
    列入考量，主張價差應為2萬7,750元等語為辯。惟補充鑑定
    亦已說明：採購同樣物件時，應會購買價低者，所以引用亞
    記建材公司之單價。每樘之水平鎖及鉸鏈已含於報價中等語
    （見本院卷二第193頁）。則鑑定技師依其專業所為判斷，
    認本項合理之工程費用為1萬2,808元，即屬有據，原告上開
    抗辯洵無足採。　　
　⒂拋光石英磚價差1萬4,768元（即附表一編號22）：
　　被告公司否認此為追加工程。本院參以鑑定意見認：建商指
    定樣式，須補價差，價差計算為14,274元，加計利管費（1.
    07）、加值型營業稅（1.05）＝1萬6037元（計算式：14274*
    1.07*1.05＝16036.83，小數點以下四捨五入）（見系爭報告
    第21頁）等語。故認本項應補價差，原告主張此工項追加工
    程款金額1萬4,768元，應屬合理。　　
　⒃止滑石英磚價差5,500元（即附表一編號23）：
　　被告公司否認此為追加工程。本院參以鑑定意見認：建商指
    定樣式，須補價差，價差計算為5,250元，加計利管費（1.0
    7）、加值型營業稅（1.05）＝5898元（計算式：5250*1.07*
    1.05＝5898.37，小數點以下四捨五入）（見系爭報告第21頁
    ）等語。故認本項應補價差，原告公司主張此工項追加工程
    款金額5,500元，應屬合理。　　
　⒄1F地坪改拼磚差價2萬7,228元（即附表一編號24）：
　　被告公司否認此工項為追加工程。本院參以鑑定意見認：依
    現場拼磚之方式而言，皆為整磚貼法，屬一般貼磁磚工施工
    範圍，營造商應不會補貼施工者費用，如屬特殊造型或貼法
    或過多切割，施工者皆會說明及議定價格，若無於施工前議
    定價格，實難判斷有無補貼差價之必要，故不屬追加工程（
    見系爭報告第18頁、本院卷二第187、237頁）。並審酌兩造
    對於追加工程未曾合意價格乙情不爭執，而鑑定技師係依其
    專業判斷據以完成鑑定，故認本項非屬追加工程，原告公司
    主張被告應給公司付此部分追加工程款2萬7,228元，實屬無
    據。
  ⒅一樓廁所更換大理石門檻（即附表一編號25）：
　  依原告辯論意旨狀，已不請求此部分工程款。
  ⒆變更/改A3三樓室內格局變更砌磚泥作等工程」1萬8,538元（
    即附表一編號26）：
　  被告公司並不爭執變更A3三樓室內格局(即廁所部分)，惟變
    更A3三樓廁所格局並未增加工程的施作面積，原告公司主張
    衍生砌磚、泥作及水電需另設管道等工項，自應舉證說明各
    工項所增加之費用等語。本院參以鑑定意見認：此合理工程
    費用為18,538元等語（系爭報告第22頁）。故鑑定人依其專
    業認定本工項因變更工程應補費用1萬8,538元，則原告公司
    主張此工項追加工程款金額1萬8,538元，應屬合理。　　
  ⒇交屋前細清1萬8,000元（即附表一編號27）：
　  被告公司否認此為追加工程。本院參以鑑定意見認：承攬合
    約報價單無本工項，應屬追加工程，原告公司請求費用1萬8
    ,000元尚屬合理等語（見系爭報告第22頁）。而依原告提出
    兩造相關LINE對話紀錄，可知被告法定代理人確有請原告公
    司須請清潔人員進場清潔（見本院卷一第245頁），衡諸常
    情，倘非被告公司確有提出要求，原告公司又何須增加此一
    項支出，是鑑定人依其專業認定確有追加，則鑑定報告之結
    算結果認本項應屬追加工程並追加金額1萬8,000元，即屬有
    據
  A1不銹鋼修邊水切：（即附表一編號28）：
　  依原告辯論意旨狀，已不請求此部分工程款。
  原告公司代墊空污費8,011元、跑照使照相關規費及罰款14,0
    00元：
　　依據系爭工程之報價單（見本院卷一第21頁），內含使用執
    照申請費用欄，備註並記載不含空污費及規費，則兩造既約
    定由原告公司負責請領使用執照及相關程序，原告公司所代
    被告公司支出空污費、跑照使照相關規費及罰款等費用，自
    得向被告公司請求此費用。
　綜上，核算上開追加工程款合計為43萬537元（計算式：11萬
    520元+5,000元+3萬5,300元+3萬6,000元+6萬1,103元+3,500
    元+1萬1,489元+7萬6,000元+1萬2,808元+1萬4,768元+5,500
    元+1萬8,538元+1萬8,000元+8,011元+14,000元），再扣除
    原告所載被告已先支付之部分即廁所PVC天花板47,500元、
    工程保險費12,000元、外牆油漆44,800元，原告所得請求追
    加工程款為32萬6,237元（見本院卷一第41頁），核屬有據
    ，逾此範圍請求，尚屬無據。　　　
　㈡被告公司抗辯原告公司未依照契約所定履約期限竣工，至其
    發函終止契約時為止，共逾期132日，顯然遲延履約，其得
    請求原告公司給付逾期違約金36萬元，可與本件原告公司請
    求之金額抵銷等語，固為原告公司所否認。經查：
　⒈按系爭契約第五條約定：「工程期限：經申報開工核准後起1
    5個月內竣工。」、第十三條約定：「因下列原因及因甲方
    之影響，致不能工作時，得照實情況延長工期：㈠人力不可
    抗拒事故。㈡甲方要求全部或部分停工。㈢因辦理變更設計或
    工程數量增加。㈣甲方應辦事項未及時辦妥。㈤由甲方自辦或
    甲方之其他廠商承包本合約相關工程之延誤而影響本工程進
    度者。㈥其他非甲方可歸責乙方之理由，並由甲方核准者。
    」、第二十一條約定：「由於乙方之責任未能按工程約定期
    限內完工，每逾期一天須扣除總價千分之壹款項做為補償，
    最高上限為本合約價款之百分之參，由該總價中扣除。」
  ⒉查系爭工程應自申報開工核准後即106年1月25日起15個月內
    竣工，即107年4月25日前完成竣工等情，為兩造所不爭執。
    惟就追加工程工期於系爭工程契約簽訂時，並未一併考量估
    算在內，此項追加工程工期應另行加計，以追加工程款為43
    萬537元，約占系爭工程總價款1260萬之3.4%，而以此比例
    計算原工程工期數15個月之為度酌增施工期間為15日，始符
    公平原則，是系爭工程於加計追加工程後之預定完工期應為
    107年5月10日。而觀諸兩造人員於107年6月、7月、8月相關
    LINE對話紀錄，仍就施作工項進行確認及討論（見本院卷一
    第179、225-231頁），且前揭附表一編號1-4、6所示工項業
    經本院認定原告尚未施作或尚未施作完成，則系爭工程至被
    告於107年9月4日以彰化和美郵局存證號碼第127號存證信函
    通知原告公司終止系爭契約斯時，系爭工程確實尚未完工。
    縱加計107年6月6日至107年6月13日，原告公司為配合被告
    公司辦理保存登記作業及待被告公司提出追加工程設計圖而
    停工，合理得展延工期8天，然自107年5月19日起至同年9月
    4日終止契約時止，原告公司仍遲誤108天尚未完成系爭工程
    ，自應負遲延完工責任，依系爭契約書第21條約定，原告應
    賠償遲延完工損害為378,000元(計算式12,600,0000.03＝3
    78,000元），被告公司主張原告公司應給付逾期違約金36萬
    元，為有理由。　　
　⒊至原告公司以被告公司未能即時提供工業區管理中心查驗合
    格證明書，造成至107年6月5日才取得使用執照，此部份造
    成工程之延宕，應歸責於被告公司，並應依系爭契約第13條
    展延工期，完工期限應順延至107年11月9日云云。然查，按
    系爭工程報價單項次ㄧ、編號9欄位記載使用執照申請費用，
    是系爭工程關於請領使用執照，既屬原告公司承攬施作之工
    項，依約應由原告負責辦理相關前置作業內容及流程，而非
    由被告公司為之。承此，原告公司依系爭契約本有為被告公
    司申請取得使用執照義務，而被告公司於原告公司明確提出
    應配合事項後亦積極配合辦理而已履行定作人協力義務，自
    難認被告公司就系爭工程使用執照之申請有何可歸責事由，
    是原告公司主張係被告公司遲延提出申請工業區管理中心查
    驗合格證明書，造成工程之延宕，被告公司自應承擔遲延責
    任云云，應無可取。故被告公司主張以本項遲延費用於前述
    得原告公司請求工程款中抵銷，為有理由。
　㈢依前述，原告公司得對被告公司主張之系爭工程尾款99萬3,4
    53元、追加工程款32萬6,237元，而被告公司主張以損害賠
    償金額36萬元抵銷原告公司請求工程款債權，經抵銷後，被
    告公司尚餘工程款95萬9,690元未給付。
　㈣末按給付無確定期限者，債務人於債權人得請求給付時，經
    其催告而未為給付，自受催告時起，負遲延責任。前項催告
    定有期限者，債務人自期限屆滿時起負遲延責任；又遲延之
    債務，以支付金錢為標的者，債權人得請求依法定利率計算
    之遲延利息；應付利息之債務，其利率未經約定，亦無法律
    可據者，週年利率為5％，民法第229條第2項、第3項、第233
    條第1項、第203條分別定有明文。本件原告公司所提民事起
    訴狀繕本係於108年3月15日寄存送達，而於同年3月25日生
    送達效力之情，有送達證書可參（見本院卷一第61頁），則
    原告公司請求自起訴狀繕本送達翌日即同年3月25日起至清
    償日止，按年息百分之5計算之利息，洵屬有據，應予准許
    。
六、綜上所述，原告公司依系爭契約，請求被告公司給付95萬9,
    690元，及自108年3月25日起至清償日止，按年息5%計算利
    息部分，為有理由，應予准許；逾此部分之請求，為無理由
    ，不應准許。
七、兩造均陳明願供擔保，聲請宣告假執行或免為假執行，經核
    原告勝訴部分，合於法律規定，爰分別酌定相當之擔保金額
    宣告之；至原告敗訴部分，其假執行之聲請因訴之駁回而失
    所附麗，應併予駁回。
八、本件為判決之基礎已臻明確，兩造其餘之陳述及所提其他證
    據，經本院斟酌後，認為均於判決之結果無影響，亦與本案
    之爭點無涉，自無庸逐一論述，併此敘明。
九、訴訟費用負擔之依據：民事訴訟法第79條。
中　　華　　民　　國　　111 　年　　8 　　月　　31　　日
                  民事第四庭    法　官　姚銘鴻
附表ㄧ(金額：新臺幣元)：　　　　　　　　　　　　　　　　
編號 項目 以下為本工程被告主張原告未施作之工項  1 工程報價單四、裝修工程-地坪8.「一樓前後地磚」部分。 2 工程報價單四、雜項工程6.「格柵」部分。 3 工程報價單裝修工程-地坪3.「地坪貼60*60拋光石英磚」及七、水電工程部分。 4 工程報價單雜項工程8「爬梯」部分。 5 工程報價單裝修工程-牆面7、外牆抿石子及貼二丁掛磚部分。 6 工程報價單裝修工程-牆面8、外牆水泥粉刷部分。 7 工程報價單四、雜項工程10、施工架防塵帆布部分 以下為原告主張為追加工程之工項  8 普通模板組立及拆運部分。 9 右側外牆貼二丁掛部分 10 右側牆面增設廁所四窗進行砌磚、泥作封窗部分 11 地坪灌漿 12 前隔戶花台含大門階 13 地坪打底 14 1F後隔戶圍牆 15 1F後人孔蓋打除及封起來 16 內牆批白土 17 女兒牆補漆 18 3mmPU-4F前後陽台（不含A1後陽台） 19 外牆正面馬賽克改抿石子 20 D1不鏽鋼烤漆門改鍍鋅烤漆雙玄關門 21 D5塑鋼門改選胡桃色塑鋼門+噴砂 22 拋光石英磚 23 止滑石英磚 24 1F地坪改拼磚差價 25 一樓廁所更換大理石門檻（原告嗣後已不請求） 26 變更/改A3三樓室內格局變更砌磚泥作等工程 27 交屋前細清 28 A1不銹鋼修邊水切（原告嗣後已不請求） 
以上正本係照原本作成。
如對判決上訴，應於判決送達後20日內向本院提出上訴狀。如委
任律師提起上訴者，應一併繳納上訴審裁判費。
中　　華　　民　　國　　111 　年　　8 　　月　　31　　日
                                書記官　楊美芳